【裁判字號】    89,訴,1590
【裁判日期】    891121
【裁判案由】    偽造文書等
【裁判全文】
臺灣板橋地方法院刑事判決                        八十九年度訴字第一五九號
    公  訴  人  臺灣板橋地方法院檢察署檢察官
    被      告  乙○○○
右列被告因偽造文書等案件，經檢察官提起公訴 (八十九年度偵字第九六九○號)，
本院判決如左：
    主  文
乙○○○連續行使偽造私文書，足以生損害於他人，處有期徒刑貳年陸月。
    事  實
一、乙○○○因財務困難，明知其家庭月收入為新臺幣（下同）二萬元，無資力召募
    民間互助會，竟採以會養會之方式，先於民國（下同）八十六年一月五日，在其
    臺北縣土城市○○街三五三巷六號四樓住處，由自己擔任會首籌組互助會，每會
    一萬元，共七十一會，會期自八十六年一月五日起至九十年八月二十日止，且未
    經葉增雄、余秀珍、李美淑之同意，而冒葉增雄、余秀珍、李美淑等名字各參加
    該合會二會、二會、一會，並由自己負責收受會款、聯絡事宜及主持開標。嗣因
    需款甚急，遂基於意圖為自己不法所有及行使偽造私文書之概括犯意，自八十六
    年四月二十日起至八十八年十二日五日止，連續於附表一、二所示之時間，在臺
    北市○○路○段三四二號走廊處主持開標，並於附表一所示之開標時間，出示自
    己事前寫好以阿拉伯數字載明願出標息及出標人姓名之紙條為標單（未記載標單
    字樣），佯稱係各該如附表一所示之會員葉增雄等人競標，表明該標單為各該競
    標者之投標單而參與競標；或於附表二所示之開標時間，利用其他活會會員未親
    赴現場參加開標，佯稱某一活會會員寄標，以阿拉伯數字載明競標標息（未填載
    姓名、及記明標單字樣）之紙條為標單，表明為某一活會會員寄標而出示參加競
    標，而連續行使上開該具有準私文書性質之偽造標單，足生損害於各該被冒用姓
    名之葉增雄、余秀珍、李美淑及被冒標之活會會員。嗣再宣佈由各該會員得標，
    並將標單丟棄，而據此向各該活會會員與其他活會會員收取會款，致前揭活會會
    員均陷於錯誤而交付如附表一、二所示會款，而詐得附表一、二所示之會款共三
    百四十九萬五千八百元。
二、又緣乙○○○，明知自己並無資力，竟於上址住處，由自己擔任會首籌組互助會
    ，每會新台幣（下同）一萬元，共四十五會，會期自八十六年八月二十五日起至
   八十九年九月二十五日止，且未經李美淑、李麗美、賴美枝之同意，而冒其等名
    義各參加一會，並由自己負責收受會款、聯絡事宜及主持開標。嗣因需款甚急，
    遂萌生為自己不法所有之意圖及承前行使偽造標單，詐取活會會員會款之概括犯
    意，連續自八十六年十二月二十五日起至八十八年八月二十五日止，於附表三、
    四所示之時間，在臺北市○○路○段三四二號走廊主持開標，並出示自己事前寫
    好以阿拉伯數字載明願出標息及出標人姓名之紙條為標單，佯稱係各該如附表三
    所示之會員李美淑等人競標，表明該標單為各該競標者之標單（未記載標單字樣
    ）而參與競標；或以附表四之開標時間，以阿拉伯數字載明願出標息（未填載姓
    名及未記明標單字樣）之紙條為標單，佯稱係活會中之某一人寄標，表明該標單
    為寄標者委託書立之標單而參加競標，行使該具有準私文書性質之偽造標單，足
    生損害於各該被冒用姓名李麗美、賴美枝、李美淑及被冒名之活會會員。乙○○
    ○並宣佈由上開會員得標後，將標單丟棄，而據此向各該活會會員或其他活會會
    員收取會款，致前揭活會會員均陷於錯誤而交付如附表三、四所示會款，共得款
    一百八十九萬七千四百元。乙○○○得手後，將之花用殆盡。
三、嗣於八十九年四月間，乙○○○因經濟狀況嚴重惡化，亦未再主持各該互助會之
    開標事宜而告倒會，並於同年四月份起，無力給付上開二會各期死會會款，經甲
    ○○○（起訴書誤載為蔡春美）及其餘會員求償無著始知受騙。
四、案經被害人甲○○○訴由臺灣板橋地方法院檢察署檢察官偵查起訴。
    理  由
一、訊據被告乙○○○固坦承於上開時地自任會首，先後召集前揭含會首七十一會及
    四十五會之民間互助會，並坦承有冒用活會會員名義標會，核其於檢察官訊問時
    自白冒用被害人葉增雄、余秀珍、李美淑、李麗美、賴美枝之名義入會，並偽造
    被害人葉增雄等人及其他不詳活會會員名義之標單，參與競標，並謊稱上開會員
    得標，而向其他活會會員及該被冒標之活會會員收取會款等語相符，並有告訴人
    甲○○○之指證及證人葉菊蘭於檢察官訊問時到庭證述綦詳，復有會單四十四紙
    、收據二本、債務登記帳冊一本扣案可稽，而被告在前揭會單上，亦書立日期、
    標金及「借標」、「借」、「華枝借」、「華借」、「華借標」等字樣可佐，是
    被告前開不利於己之自白，應與事實相符。雖被害人葉增雄為被告之配偶，然被
    告自承葉增雄之月薪為一萬餘元（詳參本院八十九年十一月七日審判筆錄），扣
    除一般日常生活所需，豈有餘力參加互助會？因此，縱使被害人葉增雄為被告之
    配偶，亦無從解免被告冒標之罪責。事證明確，被告犯行洵堪認定。
二、核被告乙○○○意圖為自己不法之所有，冒用附表一、二、三、四所示會員名義
    偽造標單標得會款，使被冒名之活會會員及其餘活會會員陷於錯誤，如數交付每
    期會款，嗣至八十九年四月間起宣布倒會，係犯刑法第三百三十九條第一項之詐
    欺罪及刑法第二百十六條、第二百十條、第二百二十條第一項之行使偽造私文書
    罪。又被告於冒標附表一、三之被害人葉增雄等人，雖未記載標單字樣，依合會
    之習慣，足認已具競標之意思表示之文書；且其冒標附表二、四之合會中冒標活
    會會員等人會款時，雖僅書寫投標金額，未書寫被冒標者之姓名，然其於行使時
    ，既已向在場者表明各該標單為活會中某人之標單，則依合會之習慣及現場行使
    之情勢，已足表明該會單為被冒標活會會員等人欲出利息標取會款之投標書，其
    用意明確已無疑義。因此，上揭被告偽造附表一、二、三、四所示之之標單，均
    屬於刑法第二百二十條以私文書論之準私文書甚明（最高法院七十年台上字第二
    六八五號判決及八十二年台上字第三五０八號判決意旨參照）。被告先後多次詐
    欺及行使偽造私文書之行為，均時間密接、方法相同，顯係基於概括犯意為之，
    為連續犯，各應以一罪之連續詐欺及連續行使偽造私文書論處。又被告偽造私文
    書後再持以行使，其偽造之低度行為為行使之高度行為所吸收，不另論罪，又被
    告以一個冒標之詐欺行為，同時向多數活會會員詐欺活會會款，係一行為觸犯數
    罪名，乃同種之想像競合犯關係，應依刑法第五十五條之規定，從一重處斷。另
    被告所犯上開二罪，有方法結果之牽連關係，應從一重之行使偽造私文書罪處斷
    。雖公訴人認被告偽造附表一、三（記載被害人葉增雄等人之姓名及標息）之標
    單競標之犯行，係犯刑法第二百十六條、第二百十條之行使偽造私文書罪，惟該
    標單性質仍屬刑法第二百二十一條第一項之準私文書，已如前述。爰審酌被告犯
    罪動機、目的、手段、利用親友之信賴而詐取財物、並詐得共五百三十六萬六千
    二百元，迄今尚未與告訴人達成民事和解，惟其犯罪後坦承不諱等一切情狀，量
    處如主文所示之刑。至被告偽造之標單，業經丟棄，此據被告供明在卷（詳參本
    院八十九年十一月七日審判筆錄），且與一般標會常情相符，應認已滅失而不存
    在，故不為沒收之諭知。
據上論斷，應依刑事訴訟法第二百九十九條第一項前段，刑法第五十六條、第二百十
六條、第二百十條、第二百二十條第一項、第五十五條，罰金罰鍰提高標準條例第一
條前段，判決如主文。
本案經檢察官陳明珠到庭執行職務
中    華    民    國      八十九      年    十一      月    二十一    日
                                      臺灣板橋地方法院刑事第二庭
                                          法  官  高    玉    舜
右正本證明與原本無異。
如不服本判決，應於判決送達後十日內，向本院提出上訴狀。
                                          書記官  田    世    杰
中    華    民    國      八十九      年    十一      月    二十二    日
附錄本案論罪科刑法條全文：
中華民國刑法第二百一十六條 (行使偽造變造或登載不實之文書罪)
行使第二百十條至第二百十五條之文書者，依偽造、變造文書或登載不實事項或使登
載不實事項之規定處斷。
中華民國刑法第二百一十條 (偽造變造私文書罪)
偽造、變造私文書，足以生損害於公眾或他人者，處五年以下有期徒刑。
中華民國刑法第二百二十條
在紙上或物品上之文字、符號、圖畫、照像，依習慣或特約，足以為表示其用意之證
明者，關於本章及本章以外各罪，以文書論。
錄音、錄影或電磁紀錄，藉機器或電腦之處理所顯示之聲音、影像或符號，足以為表
示其用意之證明者，亦同。
稱電磁紀錄，指以電子、磁性或其他無法以人之知覺直接認識之方式所製成之紀錄，
而供電腦處理之用者。
附表一
┌───┬──────┬─────┬──────┬───────────┐
│ 編號 │被冒標會員  │冒標日期  │競標標金    │ 詐得金額（新臺幣）   │
├───┼──────┼─────┼──────┼───────────┤
│ 一   │葉增雄或李  │八十六年  │三千四百元  │ 三十九萬六千元       │
│      │美淑其中一  │四月二十  │            │ （60活會×6600=      │
│      │人          │日        │            │ 396000）             │
├───┼──────┼─────┼──────┼───────────┤
│ 二   │同上        │八十六年  │三千五百元  │ 三十八萬三千五百元   │
│      │            │六月五日  │            │ （59活會×6500=      │
│      │            │          │            │ 383500）             │
├───┼──────┼─────┼──────┼───────────┤
│ 三   │余秀珍      │八十六年  │三千四百元  │ 三十八萬九千四百元   │
│      │            │七月五日  │            │ （59活會×6600=      │
│      │            │          │            │ 389400）             │
├───┼──────┼─────┼──────┼───────────┤
│ 四   │同上        │八十六年  │三千七百元  │ 三十六萬五千四百元   │
│      │            │八月二十  │            │ （58活會×6300=      │
│      │            │日        │            │ 365400）             │
├───┼──────┼─────┼──────┼───────────┤
│ 五   │葉增雄      │八十六年  │三千五百元  │ 三十五萬一千元       │
│      │            │十二月二  │            │ （54活會×6500=      │
│      │            │十日      │            │ 351000 ）            │
├───┴──────┴─────┴──────┴───────────┤
│ 註：乙○○○冒用葉增雄、余秀珍名義各參加二會、並冒用李美淑名義參加一 │
│     會，因此，計算詐取活會會員金額部分，應予扣除。                   │
└───────────────────────────────────┘
附表二
┌───┬──────┬─────┬──────┬───────────┐
│ 編號 │被冒標會員  │冒標日期  │競標標金    │ 詐得金額（新臺幣）   │
├───┼──────┼─────┼──────┼───────────┤
│ 一   │不詳活會會  │八十七年  │三千六百元  │ 二十九萬四千四百元   │
│      │員          │八月二十  │            │ （46活會×6400=      │
│      │            │日        │            │ 294400）             │
├───┼──────┼─────┼──────┼───────────┤
│ 二   │同右        │八十七年  │三千五百元  │ 二十八萬六千元       │
│      │            │十月五日  │            │ （44活會×6500=      │
│      │            │          │            │ 286000）         │
├───┼──────┼─────┼──────┼───────────┤
│ 三   │同右        │八十八年  │三千三百元  │ 二十三萬四千五百元   │
│      │            │五月五日  │            │ （35活會×6700=      │
│      │            │          │            │ 234500）             │
├───┼──────┼─────┼──────┼───────────┤
│ 四   │同右        │八十八年  │三千五百元  │ 二十二萬一千元       │
│      │            │六月五日  │            │ （34活會×6500=      │
│      │            │          │            │ 221000）             │
├───┼──────┼─────┼──────┼───────────┤
│ 五   │同右        │八十八年  │三千六百元  │ 二十一萬一千二百元   │
│      │            │七月五日  │            │ （33活會×6400=      │
│      │            │          │            │ 211200）             │
├───┼──────┼─────┼──────┼───────────┤
│ 六   │同右        │八十八年  │三千八百元  │ 十七萬九千八百元     │
│      │            │十月五日  │            │ （29活會×6200=      │
│      │            │          │            │ 179800）             │
├───┼──────┼─────┼──────┼───────────┤
│ 七   │同右        │八十八年  │四千二百元  │ 十五萬六千六百元     │
│      │            │十二月五  │            │ （27活會×5800=      │
│      │            │日        │            │ 156600）             │
├───┴──────┴─────┴──────┴───────────┤
│ 註：乙○○○冒用葉增雄、余秀珍名義各參加二會、並冒用李美淑名義參加一 │
│     會，因此，計算詐取活會會員金額部分，應予扣除。                   │
└───────────────────────────────────┘
附表三
┌───┬──────┬─────┬──────┬───────────┐
│ 編號 │被冒標會員  │冒標日期  │競標標金    │ 詐得金額（新臺幣）   │
├───┼──────┼─────┼──────┼───────────┤
│ 一   │李麗美      │八十六年  │二千四百元  │ 二十五萬九千元       │
│      │            │十二月二  │            │ （35活會×7400=      │
│      │            │十五日    │            │ 0000000）            │
├───┼──────┼─────┼──────┼───────────┤
│ 二   │賴美枝      │八十七年  │二千七百元  │ 二十五萬五千五百元   │
│      │            │一月十日  │            │ （35活會×7300=      │
│      │            │          │            │ 255500）             │
├───┼──────┼─────┼──────┼───────────┤
│ 三   │李美淑      │八十七年  │二千一百元  │ 二十六萬零七百元     │
│      │            │四月二十  │            │ （33活會×7900=      │
│      │            │五日      │            │ 260700）             │
├───┴──────┴─────┴──────┴───────────┤
│ 註：乙○○○冒用李麗美、賴美枝及李美淑名義各參加一會，因此，計算詐得 │
│     活會會員金額部分，應予扣除。                                     │
└───────────────────────────────────┘
附表四
┌───┬──────┬─────┬──────┬───────────┐
│ 編號 │被冒標會員  │冒標日期  │競標標金    │ 詐得金額（新臺幣）   │
├───┼──────┼─────┼──────┼───────────┤
│ 一   │不詳活會會  │八十七年  │二千三百元  │ 二十一萬五千六百元   │
│      │員          │九月二十  │            │ （28活會×7700=      │
│      │            │五日      │            │ 215600）             │
├───┼──────┼─────┼──────┼───────────┤
│ 二   │同右        │八十七年  │二千三百元  │ 二十萬七千九百元     │
│      │            │十月二十  │            │ （27活會×7700=      │
│      │            │五日      │            │ 207900）             │
├───┼──────┼─────┼──────┼───────────┤
│ 三   │同右        │八十七年  │二千二百元  │ 十六萬三千八百元     │
│      │            │十二月二  │            │ （21活會×7800=      │
│      │            │十五日    │            │ 163800）             │
├───┼──────┼─────┼──────┼───────────┤
│ 四   │同右        │八十八年  │二千五百元  │ 十五萬七千五百元     │
│      │            │三月二十  │            │ （21活會×7500=      │
│      │            │五日      │            │ 157500）             │
├───┼──────┼─────┼──────┼───────────┤
│ 五   │同右        │八十八年  │二千六百元  │ 十四萬八千元         │
│      │            │四月二十  │            │ （20活會×7400=      │
│      │            │五        │            │ 148000）             │
├───┼──────┼─────┼──────┼───────────┤
│ 六   │同右        │八十八年  │二千六百元  │ 十一萬八千四百元     │
│      │            │七月二十  │            │ （16活會×7400= │
│      │            │五日      │            │ 118400）             │
├───┼──────┼─────┼──────┼───────────┤
│ 七   │同右        │八十八年  │二千六百元  │ 十一萬一千元         │
│      │            │八月二十  │            │ （15活會×7400=      │
│      │            │五日      │            │ 111000）             │
├───┴──────┴─────┴──────┴───────────┤
│ 註：乙○○○冒用李麗美、賴美枝及李美淑名義各參加一會，因此，計算詐得 │
│     活會會員金額部分，應予扣除。                                     │
└───────────────────────────────────┘


司法院資訊處製作；財團法人民間司法改革基金會備份。
